【裁判字號】    94,訴,5304
【裁判日期】    951113
【裁判案由】    給付貨款
【裁判全文】
臺灣臺北地方法院民事判決              94年度訴字第5304號
原      告  聯成化學科技股份有限公司
法定代理人  丙○○
訴訟代理人  乙○○
被      告  合機電線電纜股份有限公司
法定代理人  楊碧綺
訴訟代理人  林志強律師
複代理人    甲○○
上開當事人間請求給付貨款事件，本院於中華民國95年10月30日
言詞辯論終結，判決如下：
    主      文
被告應給付原告新臺幣伍拾肆萬肆仟肆佰肆拾陸元，及自民國九
十二年四月一日起至清償日止按年利率百分之五計算之利息。
原告其餘之訴駁回。
訴訟費用由被告負擔十分之七，餘由原告負擔。
本判決原告勝訴部分，於原告以新臺幣壹拾捌萬元為被告供擔保
後，得假執行；但被告如以新臺幣伍拾肆萬肆仟肆佰肆拾陸元為
原告預供擔保，得免為假執行。
原告其餘假執行之聲請駁回。
    事實及理由
一原告起訴主張：
  (一)被告於民國92年2月18日向原告訂購化學原料DOP（酸二辛
    酯，以下簡稱DOP）25,000公斤，單價每公斤新台幣（下同
    ）29元。因DOP係液體散裝，灌裝時會有量差，故依客戶收
    貨簽收淨重計算。被告於92年2月21日簽收之淨重為25,880
    公斤，含稅貨款共788,046元，付款方式為月結30天付款，
    即3月1日結帳，30天後付款，故被告應於92年4月1日付清貨
    款。被告迄未給付，爰依民法第345條、第367條規定，請求
    被告給付。
  (二)對被告答辯之陳述：
    兩造之爭點在於被告庫存貨物被侵占之損失，包括被告自稱
    於92年2月21日短少之DOP8噸及歷年來遭侵占之貨物損失，
    應由何方負擔。
    (1)原告指派訴外人輝宇通運股份有限公司（以下簡稱輝宇公
      司）貨車司機戊○○於92年2月21日將DOP運交被告。被告
      因本身無地磅設備，乃指定其倉儲員丁○○於載送DOP貨
      車到達時，會同前往工業區邦凱公司過磅，此時DOP已在
      被告實力支配下。依民法第376條規定，原告已依被告之
      特別指示送交貨物，就貨物過磅後遭侵占之風險，不負責
      任。
    (2)丁○○於過磅後，再押車至被告合機一廠卸貨，並在證明
      原告已交付25.88公噸貨物之發貨單上簽收蓋章，依民法
      第373條規定，原告已依約交清貨物，至於貨物於交付後
      遭侵占，其利益與危險應由被告自行承擔。
    (3)縱不能認原告已依約交付，DOP於92年2月21日運抵被告合
      機一廠時，被告應依通常程序立即檢查其所受領之貨物，
      其既未通知貨物短少，又在發貨單上蓋章承認，依民法第
      356條第1、2項規定，視為被告已依所簽收之25.88噸受領
      ，原告依民法第354條規定之瑕疵擔保責任消滅。
    (4)被告自稱於92年2月24日盤點後，發現丁○○勾串戊○○
      侵占被告所有之DOP，乃向警方報案，經檢察官提起公訴
      ，並經臺灣桃園地方法院93年度簡字第367號刑事判決（
      以下簡稱系爭刑事判決）確定。惟被告之盤點單有塗改、
      問號，亦無盤點人簽名，更未通知原告，該盤點係被告內
      部之清點存倉作業，非民法第356條從速檢查受領之物之
      程序。究竟丁○○、戊○○何時何地侵占多少貨物？原告
      不清楚也無從查證，且與原告無關。貨物縱為被告員工串
      通貨車司機盜賣，亦非原告應負責。
    (5)被告雖主張將歷年來遭丁○○侵占之損失，主張抵銷。惟
      被告對丁○○等提出侵占告訴，其基本前提為丁○○等侵
      占屬於被告所有之貨物，顯見被告承認原告已依約交付貨
      物，所有權及危險均移轉由被告負擔。
    (6)丁○○受僱於被告，其監守自盜，可歸責於被告用人不當
      或管理不佳，依民法第224條規定，被告應與自己之故意
      過失負同一責任，而應向丁○○及戊○○、輝宇公司追償
      。原告並戊○○或丁○○之僱用人，亦無任何不當之指示
      ，在法律上無須就其侵權行為負連帶責任。被告既就8 噸
      DOP之損失與丁○○、戊○○達成和解，並拋棄其餘請求
      權，其損失已獲賠償，自應對原告負清償貨款責任，不得
      主張由原告承擔該損失。被告拒絕清償原告已交付貨物之
      貨款，且主張抵銷歷年來之侵占損失，違反民法第356 條
      之規定。
    (7)原告對被告所提證物，除刑事判決外，否認其為真正。至
      於刑事判決，因原告未參與，亦係基於和解所為，無絕對
      拘束民事審判之效力。
      被告所提訪談記錄，戊○○談及洩油4噸多，惟被告卻
        稱92年2月21日DOP短交8噸，兩者明顯不符。究竟被告
        以何方式盤點而得悉92年2月21日短交DOP8噸？被告92
        年2月24日盤點單經塗改、問號及無盤點人簽名，無從
        證明92年2月21日交付之DOP短少8噸。原告否認被告該
        主張真正。
      系爭刑事判決係基於丁○○、戊○○已與被告達成和解
        所為，原告未參與，是否係犯罪協商下之判決，不得而
        知，原告否認該判決認定之事實。
  (三)聲明：(1)被告應給付原告788,046元，及自92年4月1日起至
    清償日止按年利率5％計算之利息。(2)願供擔保請准宣告假
    執行。
二被告答辯稱：
  (一)兩造訂有長期供給DOP之契約，由原告指派輝宇公司載運DOP
    交付被告，被告依所收實際噸數給付款項。然輝宇公司之司
    機戊○○於載運途中，多次將部分DOP下貨予年籍姓名不詳
    之貨車司機，圖得款項後，始將剩餘之DOP交付被告。直至
    92年2月24日上午10時許，被告針對同年2月21日上午運達之
    DOP盤點時，發現短少8公噸。經調取過磅、下料時間及人員
    表，並約談戊○○、丁○○，始獲知上情。戊○○、丁○○
    業經系爭刑事判決判刑確定。故被告先前依不實噸數而溢付
    之貨款，自得依不當得利之規定，請求原告返還；而兩相抵
    銷結果，原告不得再請求給付貨款。
  (二)戊○○、丁○○之書面陳述，既經檢察官、刑事審判法院判
    決認定與事實相符，丁○○亦到庭證稱屬實，是該書面陳述
    自屬有證據能力，而得於民事程序中證明待證事實：
    (1)「私文書經本人或其代理人簽名、蓋章或按指印或有法院
       或公證人之認證者，推定為真正。」民事訴訟法第358條
       第1項定有明文，按最高法院26年上字第585號判例意旨：
       「當事人在別一訴訟事件提出之書狀內所為之陳述，雖
       不能視同自認，此項書狀，仍不失為證書之一種，法院
       依其自由心證予以採用，自非法所不許。」均可供酌參
       。
    (2)被告所提筆談紀錄既經戊○○、丁○○簽名，顯具文書之
      形式證據力；再者，檢察官經調查並參酌相關證據方法後
      ，認定戊○○、丁○○之自白陳述屬實，始提起公訴，且
      系爭刑事判決亦認定戊○○、丁○○之自白與事實相符等
      語，則其書面自白陳述雖係於刑事訴訟事件中所為，仍不
      失為書證，法院自得依自由心證予以採用。
  (三)依系爭刑事判決確認之事實及丁○○之證述，可知長期以來
    ，部分原料於交付被告前即遭盜賣，原告自難執經被告簽收
    之書面，遽謂已如數交付原料予被告：
    (1)系爭刑事判決認定：「…被告丁○○雖未因業務上持有前
      述原料，但與有從事業務之被告戊○○有共同實施之行為
      ，應依刑法第31條第1項規定，以共犯論…」等語，可知
      被告之倉儲員丁○○並未持有該原料，遑論得認原料業屬
      被告所有。
    (2)系爭刑事判決認定：「…被告戊○○駕駛車號QU-239號營
      業用大貨車…，將業務上持有之液體化學原料DOP計8噸下
      貨予年籍姓名不詳之某貨車司機，得款84,000元後，…始
      駕車回『合機公司一廠』下貨交付剩餘之DOP予合機公司
      …」等犯罪事實，可知原告並未交付上開8噸DOP予被告。
    (3)由丁○○、戊○○於筆談記錄中自承之內容可知，原告供
      給之原料至少有長達2年之期間均有短少，致被告溢付金
      額，不得僅以被告簽具之單據為準。
  (四)被告係依原告實際交付之DOP數量，給付貨款，原告交付之
    DOP既未達發貨單所載之數量，被告自無如數給付貨款之義
    務。DOP於交付被告途中可能遭盜賣之危險負擔，應由原告
    負擔，與「被告得否證明該遭盜賣事由究否可歸責於原告」
    無涉。
  (五)綜觀系爭刑事判決所認事實及丁○○、戊○○之筆談記錄與
    證述，可知被告溢付之金額顯然達1,226,410元。被告自得
    依民法第179條不當得利之規定，請求原告返還該筆金額及
    自92年2月21日起至清償日止之利息，並依民法第334條抵銷
    之規定，與原告起訴請求之金額主張抵銷：
    (1)依系爭刑事判決認定之犯罪事實，可知戊○○係以每元
      0.09524公斤（計算式：8,000公斤÷84,000元＝0.09524
      公斤/元）盜賣DOP。
    (2)依丁○○於筆談記錄所述「…已連續2年多…頻率1至2個
      月一次，我可記得連續6、7次，每次司機給我2萬元…」
      之最低頻率計算，即以2個月一次計算，並僅計算2年，則
      盜賣情形至少有12次。對照原告之發貨單，自90年1月起
      至92年2月止，計33次均係由丁○○經手，是被告主張暫
      以12次計算，實無不妥。
    (3)依丁○○、戊○○之筆談記錄及證詞，其每次盜賣所得由
      2個人或3個人分款，每人分得2萬元，則每次盜賣得款至
      少4萬元至6萬元。因被告自91年8月起至92年2月止亦曾向
      訴外人南亞塑膠股份有限公司（以下簡稱南亞公司）購買
      DOP原料，則縱採最有利原告之算法，將該段期間內每2個
      月遭盜賣1次共計3次，均認係南亞公司之原料遭盜賣，扣
      除後（12－3＝9）仍餘9次，再採取最有利原告之方式，
      以每次2人分款計算，則每次盜賣所得至少36萬元（9次×
      2萬元×2人＝36萬元）。以每元0.09524公斤計算，至少
      有34.29噸（0.09524公斤×36萬元＝34,286公斤）DOP遭
      盜賣。
    (4)可知除系爭刑事判決認定之8噸DOP遭盜賣外，至少尚有
      34.29噸DOP遭盜賣，合計至少為42.29噸（8噸＋34.29噸
      ＝42.29噸）。是被告至少溢付1,226,410元（42,290公斤
      ×每公斤單價29元＝1,226,410元），原告應負返還之責
      ，同時亦應返還至遲自92年2月21日起至清償日止按年利
      率5％之利息。原告應返還被告之溢付金額，超出原告起
      訴之請求，被告得依民法第334條規定主張抵銷。
  (六)戊○○、丁○○與被告於刑事程序中和解，或為求量刑減緩
    ，或為求得緩刑宣告，與原告主張之契約關係無涉。縱認被
    告無受補償之權利，亦係被告與戊○○、丁○○間之問題，
    與原告無關。
  (七)聲明：(1)原告之訴及其假執行之聲請均駁回。(2)如受不利判
    決，願供擔保請准宣告免為假執行。
三下列事項為兩造所不爭執：
  (一)被告於92年2月18日向原告訂購DOP25,000公斤，每公斤單價
    29元。（原證1訂購單）
  (二)原告指派輝宇公司司機戊○○於92年2月21日將DOP運達被告
    合機一廠，經被告倉儲員丁○○於發貨單之客戶簽收欄註明
    簽收數量25,880公斤並簽名、蓋被告收件章。（原證2發貨
    單）
  (三)丁○○、戊○○於臺灣桃園地方法院93年度簡字第367號刑
    事審判中與被告達成和解，賠償被告24萬元，被告則拋棄其
    餘請求權；系爭刑事判決以丁○○、戊○○共同意圖為自己
    不法之所有，而侵占對於業務上所持有之物，各處有期徒刑
    8月，均緩刑2年確定。（上開刑事卷宗及系爭刑事判決）
四兩造爭執要點及本院之判斷
  (一)原告於92年2月21日承諾並為給付之DOP數量多少？被告就該
    次買賣應給付之價金多少？
    (1)依系爭刑事判決事實及理由欄所載，戊○○於92年2月21
      日駕駛大貨車載送DOP至被告合機一廠後，先載丁○○前
      往邦凱公司過磅，再往他處將8噸DOP下貨予不詳姓名者，
      得款84,000元，其後方回被告合機一廠交付剩餘之DOP 。
      上開事實業據戊○○、丁○○於該刑事案件審理時坦承不
      諱，且與被告之課長賴志強於警訊中指訴情節及被告之廠
      長李新政、經理黃明志於偵查中結證情節均相符，並有被
      告盤點資料單、領料單可資佐證，業經本院調閱上開刑事
      案件卷宗，查核屬實。
    (2)另依上開刑事案件卷宗所附93年7月27日和解協議書之記
      載，丁○○、戊○○就92年2月21日被告DOP原料侵占事件
      承認犯罪事實，且願賠償被告24萬元。可見丁○○、戊○
      ○不僅承認系爭刑事判決認定之事實，且願為賠償，而依
      所賠償之金額計算，約相當於8噸DOP之價額（每公斤29元
      ×8,000公斤＝232,000元）。則戊○○、丁○○承認於92
      年2月21日共同侵占8噸DOP，應與事實相符。
    (3)原告出售之DOP數量應以實際交貨數量為準，為兩造所不
      爭執。而原告實際交貨數量既須以大貨車滿載重量減去空
      車重量後，方可得知，則在原告委託之司機卸貨前，尚難
      知悉原告之交貨數量。故原告依約交付DOP之時點，應認
      係原告所託司機在被告合機一廠卸貨之時。而丁○○雖於
      磅得空車重量後在發貨單上記載簽收數量25,880公斤，然
      依前所述，該記載與實際交貨數量相差8噸，顯與事實不
      符，自難以發貨單上之簽收數量為原告實際交貨數量。故
      原告承諾並為給付之DOP數量應為17,880公斤（25,880－
      8,000＝17,880）。
    (4)原告實際給付數量為17,880公斤，以每公斤29元計算，被
      告應給付貨款518,520元（29元×17,880公斤＝518,520元
      ），加計營業稅後為544,446元（518,520元×1.05＝
      544,446元 ）。
  (二)被告主張抵銷是否有理由？
    被告主張：其於92年2月21日前因丁○○與貨車司機以上述
    方法盜賣DOP而溢付貨款1,226,410元，原告應返還該不當得
    利，被告得為抵銷等語，為原告所否認。被告雖舉丁○○為
    證，惟查：
    (1)丁○○固於92年2月27日筆談記錄中稱：「…此種情形已
      連續2年多，其間因換貨運行（90年時）中斷半年多。其
      頻率1至2個月1次，我可記得連續6、7次，每次司機給我2
      萬元整。」等語，另於本院95年7月12日言詞辯論筆錄：
      「（確實的時間記得否？）不記得。就是2年間6、7次。
      」、「（頻率？）不一定。…每次2萬左右，有時候15,
      000元，平均2萬元，收過幾次錢忘記了…」、「我不管他
      （指司機）卸多少油，他給予少我就拿多少。」、「…我
      記得共偷了7次，我從（油槽）刻度指標看1次約1噸左右
      ，實際上偷多少不曉得。」，然而：
      若盜賣DOP之情形「連續2年多」且「頻率1至2個月1次
        」，其總次數至少應為12次，縱然扣除中斷半年之次數
        ，亦應有9次。然丁○○稱次數僅有6、7次，所稱頻率
        與次數不符，難認屬實。
      另丁○○初稱每次所得「2萬元整」，後稱每次「2萬元
        左右，有時候15,000元」，其金額既不特定，又不一致
        ，亦難認所稱屬實。
      又丁○○既稱「實際上偷多少不曉得」，即難認定原告
        實際交付數量是否有減少或減少數量若干。況且，被告
        始終未能提出其於92年2月21日前受領之DOP確實數量或
        其盤點、庫存數量，以供相互核對，自難認當時原告實
        際交貨數量確與發貨單簽收之數量不符。
    (2)再依被告所提90年1月8日至92年2月20日間發貨單影本及
      統計表之記載，每次交易數量平均約為25噸，然間隔時間
      最長有9個月、最短為4日不等，且被告陳稱自91年8月起
      至92年2月間亦曾向南亞公司購買DOP。則丁○○縱曾於90
      年1月8日至92年2月20日間與貨車司機共同盜賣DOP，所盜
      者是否均屬原告給付者？亦非無疑。從而，被告縱舉丁○
      ○證明其曾因受領DOP數量與發貨單簽收數量不符而溢付
      貨款，亦不能證明其損害依基於與原告間之買賣關係。
    (3)故被告以原告無法律上之原因而受利益，致被告受損害，
      請求原告返還不當得利，並與原告請求之貨款抵銷，均無
      理由。
五綜上所述，原告依買賣關係請求被告給付544,446元及自92年4
  月1日起至清償日止按年利率5％計算之利息，為有理由，應予
  准許；原告逾此部分之請求，為無理由，應予駁回。
六本件事證業已明確，兩造其餘主張陳述及所提之證據，經本院
  審酌後，認均不足以影響本判決之結果，均毋庸再予論述，附
  此敘明。
七原告勝訴部分，兩造分別陳明願供擔保請准宣告假執行或免為
  假執行，均核無不合，爰分別酌定相當之擔保金額准許之。至
  於原告敗訴部分，其假執行之聲請失所附麗，應予駁回。
八據上論結，原告之訴為一部有理由，一部無理由，依民事訴訟
  法第79條、第390條第2項、第392條第2項，判決如主文。
中    華    民    國    95    年    11   月    13   日
                  民事第四庭  法  官  林玲玉
以上正本係照原本作成。
如對本判決上訴，須於判決送達後20日內向本院提出上訴狀
中    華    民    國    95    年    11   月    13   日
                              書記官  江虹儀


司法院資訊處製作；財團法人民間司法改革基金會備份。
